臺灣桃園地方法院民事簡易判決
110年度壢簡字第1527號
原      告  合作金庫資產管理股份有限公司

法定代理人  蔡見興  


訴訟代理人  鍾奇維  
            吳哲毅  
            季佩芃律師
被      告  黃石坪  

            林昭美  
上列當事人間請求確認債權不存在等事件，本院於民國111年10
月7日言詞辯論終結，判決如下：
    主      文
原告之訴駁回。
訴訟費用由原告負擔。
    事實及理由
壹、程序部分
一、按民事訴訟法第247條第1項前段規定：「確認法律關係成立
    或不成立之訴，非原告有即受確認判決之法律上利益者，不
    得提起之。」該條所謂即受確認判決之法律上利益，係指因
    法律關係之存否不明確，致原告在私法上之地位有受侵害之
    危險，而此項危險得以對於被告之確認判決除去之者而言。
    原告向被告黃石坪聲請強制執行其所有桃園市○○區○○段000
    地號土地，權利範圍八分之三（下稱系爭土地），然系爭土
    地已設定抵押權予被告林昭美（下稱系爭抵押權），擔保債
    權總金額新臺幣（下同）300萬元（下稱系爭債權）。原告
    否認系爭債權存在，並認被告間設定抵押權之行為無效，是
    兩造就系爭債權是否存在與系爭抵押權設定行為有效與否已
    發生爭執，如不訴請確認，原告在私法上之地位將有受侵害
    之危險，參諸首開說明，原告提起本件確認之訴以排除此項
    危險，於法有據，合先敘明。
二、次按簡易訴訟之訴狀送達後，原告不得將原訴變更或追加他
    訴，但請求基礎事實同一者，不在此限，民事訴訟法第436
    條第2項、第255條第1項第2款分別定有明文。經查，本件原
    告起訴時原聲明為：（一）確認被告林昭美對系爭抵押權擔
    保之債權不存在。（二）被告林昭美應向地政機關辦理塗銷
    系爭抵押權登記。嗣於訴訟繫屬中將變更原訴之聲明，並追
    加備位聲明如後述聲明所示，經核原告前、後聲明所據，均
    係基於其主張系爭抵押權擔保之債權不存在此一事實而來，
     揆諸首揭規定，尚無不合，應予准許。
貳、實體部分
一、原告主張：被告黃石坪積欠原告本金306,541元及自民國96
    年10月14日起算之利息、違約金尚未清償，經原告聲請強制
    執行系爭土地，並經鈞院以110年度司執字第32436號受理在
    案。又系爭土地已設定抵押權予被告林昭美，致原告無從以
    系爭土地受償上開債權，然被告間是否有成立借貸契約，而
    有債之關係存在，殊有疑義，被告林昭美應先負舉證之責，
    否則被告間之系爭債權應屬不存在，縱被告間存在債之關係
    ，然被告間之債權應已罹於時效，原告自得代位被告黃石坪
    請求塗銷系爭抵押權登記。另被告間之抵押權設定屬無償行
    為，而有害原告之債權，原告得請求撤銷系爭抵押權之設定
    行為。為此，爰依民法第242條、第767條、第244條第1項規
    定提起本訴等語，並先位聲明：（一）確認被告林昭美對被
    告黃石坪所有之系爭土地，於108年11月1日設定登記300萬
    元之抵押權所擔保之債權不存在。（二）被告林昭美應向地
    政機關辦理塗銷系爭抵押權登記；備位聲明：（一）被告林
    昭美、黃石坪就被告黃石坪所有系爭土地於108年11月1日所
    為之抵押權設定登記物權行為應予撤銷。（二）被告林昭美
    就系爭土地於108年11月1日所為之抵押權設定登記應予塗銷
    。
二、被告均則以：兩造間確有借貸關係，被告黃石坪前向被告林
    昭美借貸300多萬元，於108年時簽立借款契約，並將系爭土
    地設定抵押權予被告林昭美(下稱系爭借款契約)，用以擔保
    兩造間之借款等語，以資抗辯。並聲明：原告之訴駁回。
三、本院之判斷:原告主張被告間並無消費借貸之法律關係，故
    系爭抵押權應予塗銷，另系爭抵押權之設定屬無償行為，原
    告自得聲請法院撤銷等語，則為被告所否認，並以前揭情詞
    置辯，是本件爭點為:(一)被告間是否有300萬元之消費借貸
    法律關係?被告林昭美是否應塗銷系爭抵押權之登記?(二)原
    告是否得撤銷設定系爭抵押權之物權行為?被告林昭美是否
    應塗銷系爭抵押權之登記?茲分述如下:
(一)被告間是否有300萬元之消費借貸法律關係?被告林昭美是否
    應塗銷系爭抵押權之登記?
　1.按確認債權關係不存在之訴，如被告主張其法律關係存在時
    ，應由被告負舉證責任；當事人主張有金錢借貸關係存在，
    須就其發生所須具備之特別要件即金錢之交付及借貸意思表
    示互相一致負舉證之責任（最高法院42年度台上字第170號
    、81年度台上字第2372號裁判要旨參照）。又當事人主張有
    利於己之事實，就其事實有舉證責任，若一方就其主張之事
    實已提出適當之證明，他造欲否認其主張者，即不得不提出
    相當之反證，以盡其證明之責，此為舉證責任分配之原則，
    更是民事訴訟法第277條基於「公平原理及誠信原則，適當
    分配舉證責任」而設其抽象規範之具體展現（最高法院102
    年度台上字第297號民事裁判要旨參照）。 　
  2.被告林昭美辯稱其於97年間至108年10月29日期間，替被告
    黃石坪支付貨款、保費、國民年金，與訴外人簡榮祿之調解
    金，並陸續借款予被告黃石坪總金額達300萬元，故被告於1
    08年10月29日總結兩造間於上開期間之所交付借款，並簽立
    系爭借款契約，被告黃石坪並將系爭土地設定抵押權予被告
    林昭美等語，業據被告林昭美提出系爭借款契約、匯款紀錄
    、保險送金單等件為證（見本院卷第46至54頁、第57、58、
    104、105、109頁、第112至123頁、第125至130頁），並經
    本院調閱係爭抵押權之設定資料無訛(見本院卷第30至36頁)
    。
  3.再依系爭借款契約所載：「茲因債務人黃石坪(下稱乙方)周
    轉需要，向債權人林昭美借款，並提供不動產(如後附清冊)
    擔保抵押權設定予債權人，經雙方同意訂立下列各項條款，
    以資遵守:一、甲方借款給乙方新台幣參佰萬元整，無息借
    款....不動產清冊:桃園市○○區○○段000○000○000○000地號土
    地，權利範圍各八分之三。」等語，被告林昭美所提出之上
    開各項匯款紀錄、保險送金單雖未達300萬元，並未能提出
    其餘現金交付之佐證資料，惟消費借貸之金錢，貸與人直接
    以現金交付之情形，所在多有，又被告間係先行交付借款，
    結算被告林昭美交付被告黃石坪之借款總額後，始簽立系爭
    借款契約，衡情若被告黃石坪未收受被告林昭美借款之300
    萬元，其又豈會願意簽立系爭借款契約，甚至設定系爭抵押
    權擔保上開借款，綜上各情，堪認被告辯稱其間有300萬元
    消費借貸之事實，並非無稽，且被告就此已提出上開證據，
    而已為相當之證明，應認被告以盡其舉證之責，若原告否認
    被告間之系爭債權，則應更為舉證，然原告未提出相當之反
    證供本院審酌，本院無從為有利原告之認定，從而被告間確
    有300萬元之消費借貸法律關係，堪予認定。又被告間上開3
    00萬元之借款係97年至108年陸續借貸並交付借款，並於108
    年簽訂系爭借款契約，迄今並未罹於15年之消滅時效，原告
    主張被告間之消費借貸已罹於時效，容有誤會，是被告間之
    300萬元債權既存在，又基於抵押權從屬性，系爭抵押權亦
    存在，被告林昭美自無須塗銷，原告先位之訴之請求，為無
    理由，應予駁回。
(二)原告是否得撤銷設定系爭抵押權之物權行為?被告林昭美是
    否應塗銷系爭抵押權之登記?
　1.民法第245條規定，債權人之撤銷權，自債權人知有撤銷原
    因時起，一年間不行使，或自行為時起經過10年而消滅。依
    此規定，債權人之撤銷權，係自行為時經過10年始行消滅，
    至上述1年之期間，須自債權人知有撤銷原因，始能起算。
    所謂撤銷原因係指構成行使撤銷權要件之各事由而言，在無
    償行為，應自知有害及債權之事實時起算；在有償行為，除
    知有害及債權之事實外，並須知債務人及受益人亦知其情事
    時起算。倘債權人僅知悉債務人有為有償行為或無償行為之
    事實，而對於該無償行為係有害及債權，或有償行為除害及
    債權外，債務人及受益人亦知其情事之事實，並不知悉，則
    債權人之撤銷權尚不能因1年間不行使而消滅。（最高法院1
    00年度台上字第1058號判決意旨參照）。
  2.原告備位主張被告間設定系爭抵押權之行為係無償行為，並
    於111年3月17日追加備位聲明，依民法第244條第1項規定，
    請求撤銷系爭抵押權之無償設定行為等語（見本院卷第159
    頁）。是依前引最高法院見解，只須債權人知悉債務人行為
    有害及債權之事實時即行起算除斥期間。經查，原告前於10
    9年7月28日調閱系爭土地之謄本，此有地正電子謄本申請紀
    錄在卷可佐(見本院卷第175頁)，可認原告至遲於109年7月2
    8日已知悉系爭土地之公告地價及遭被告林昭美設定系爭抵
    押權之事實，又原告本可透過內政部不動產交易時價查詢了
    解附近土地之交易價格，進而推估系爭土地之交易價格，以
    了解系爭土地之價值是否不足清償系爭抵押權所擔保之系爭
    債權，而知悉系爭抵押權有害及原告債權之事實，故原告撤
    銷權之除斥期間亦自該日即行起算，然原告遲至111年3月17
    日始以追加備位聲明方式行使撤銷訴權，顯已逾越除斥期間
    ，是原告主張依民法第244條第1項規定，請求撤銷系爭抵押
    權設定行為，於法未合，應予駁回。
　3.縱認原告係於本院110司執字第32436號清償債務之強制執行
    程序中，始知悉系爭土地之鑑定價格僅有256,758元，而未
    罹於除斥期間。然按債務人以其所有之不動產設定抵押權，
    同時向他人借貸款項，其設定抵押權之行為，固屬有償行為
    ，若先有債權之存在而於事後為之設定抵押權者，如無對價
    關係，即屬無償行為。倘有害及債權，則債權人自得依民法
    第244條第1項之規定予以撤銷之（最高法院94年度台上字第
    318號判決參照）。又民法第244條第1、2項所稱之無償或有
    償行為，係以債務人與第三人間之行為有無互為對價關係之
    給付為其區別標準（最高法院101年度台上字第498號判決參
    照)。
　4.原告固主張被告間係先有債權，於事後始設定系爭抵押權，
    固屬無償行為，原告自得請求撤銷云云，惟被告林昭美已於
    本院言詞辯論時表示，系爭抵押權之設定係為擔保系爭借款
    契約之債權等語(見本院卷第202頁背面)，且依系爭抵押權
    之設定文件，系爭抵押權之設定金額及日期均與系爭借款契
    約一致，足認系爭抵押權係為擔保系爭債權而設定，從而，
    系爭抵押權之設定應屬有對價關係，與上開最高法院判決「
    如無對價關係」之要件不符，原告主張容有誤會，故被告黃
    石坪並非無償設定系爭抵押權予被告林昭美，原告自無從依
    民法第244條第1項之規定請求撤銷系爭抵押權設定之物權行
    為，原告主張均無理由，應予駁回。
四、綜上所述，是原告依民法第242條、第767條、第244條第1項
    法律關係請求如其先、備位聲明所示，均無理由，應予駁回
    。
五、本案事證已臻明確，兩造其餘主張、陳述及所提之證據暨攻
    擊防禦方法，經本院審酌後，認與本案判斷結果無影響，均
    毋庸再予一一審酌，附此敘明。
六、訴訟費用負擔之依據：民事訴訟法第78條。
中　　華　　民　　國　　111 　年　　11　　月　　24　　日
                  中壢簡易庭      法  官  江碧珊
以上為正本係照原本作成。
如不服本判決，應於送達後20日內，向本院提出上訴狀並表明上
訴理由。
如委任律師提起上訴者，應一併繳納上訴審裁判費。
中　　華　　民　　國　　111 　年　　11　　月　　24　　日
                                  書記官  張育誠